最高法院刑事判決　　　　　　一○○年度台上字第三三七六號
上　訴　人　吳昌運
選任辯護人　江錫麒律師
　　　　　　羅豐胤律師
　　　　　　黃靖閔律師
上列上訴人因違反公職人員選舉罷免法案件，不服台灣高等法院
台中分院中華民國一○○年四月十一日第二審判決（一○○年度
選上訴字第二八三號，起訴案號：台灣苗栗地方法院檢察署九十
九年度選偵續字第一號），提起上訴，本院判決如下：
    主  文
上訴駁回。
    理  由
按刑事訴訟法第三百七十七條規定，上訴於第三審法院，非以判
決違背法令為理由，不得為之。是提起第三審上訴，應以原判決
違背法令為理由，係屬法定要件。如果上訴理由書狀並未依據卷
內訴訟資料，具體指摘原判決不適用何種法則或如何適用不當，
或所指摘原判決違法情事，顯與法律規定得為第三審上訴理由之
違法情形，不相適合時，均應認其上訴為違背法律上之程式，予
以駁回。本件上訴人吳昌運上訴意旨略稱：(一)、告訴人韓茂賢係
從事政治之公眾人物，於競選期間散發「反對三角山開採砂石」
、「反對裕隆山開採砂石」之文宣，而「開採砂石」乃涉及公眾
之公共議題，上訴人針對該文宣評論，亦屬是否「開採砂石」公
共議題之事務，且在從事競選期間，候選人個人品性、操守、能
力、交往關係如何，本即須忍受相當程度之評論，參酌司法院釋
字第五○九號解釋所闡述意旨，自屬可受公評之事項，仍受憲法
保障，足見上訴人製作散發之選舉文宣，雖用詞遣字較為聳動誇
張，但質疑告訴人之「開採砂石」事項，與公眾利益息息相關，
實難謂有超越社會容忍之程度，亦難逕認上訴人此舉有何明知不
實之事而故意散播之情事。蓋「陳述事實」與「發表意見」不同
，事實有能證明真實與否之問題，意見則為主觀之價值判斷，無
所謂真實與否，對於可受公評之事項，尤其對政治人物之舉措，
縱以稍不留餘地或尖酸刻薄之語言文字予以批評，亦應認符合刑
法第三百十一條第三款之「合理評論原則」免責範疇，自不得遽
斷上訴人有意圖使候選人不當選之故意，原判決對上訴人科以公
職人員選舉罷免法第一百零四條之罪責，顯有適用法則不當之違
誤。(二)、依告訴人於原審之陳述，其事後查證，已明瞭上訴人當
時散發文宣可能發生錯誤，第二天已陸續派人回收，其已相信上
訴人確實並無使告訴人不當選之惡意。原審就此有利上訴人之事
證，漏未審酌，容有違誤。縱認上訴人構成公職人員選舉罷免法
第一百零四條之犯行，然第一審時雙方尚未達成和解而經量處有
期徒刑六月，但原審審理中雙方已達成和解，仍為與第一審判決
相同之量刑，顯違「罪刑比例原則」。(三)、上訴人於第十七屆苗
栗縣議員選舉期間固有發放傳單，但並無意圖使告訴人不當選之
犯罪故意，該傳單主標題「揪出躲在『三角山』背後的影形人！
」等文句，僅為選舉造勢向選民之呼籲，並未明示或暗示該「影
形人」即為告訴人。主標題下之「選舉時高舉右手，反對開採砂
石，當選後卻不務正途；找來藉口開挖砂石，打拼圖利自己，認
真破壞好山好水，『寒帽嫌』『真寒心』，請看『寒帽嫌』砂石
專業家族」等字句，縱認「寒帽嫌」係指告訴人「韓茂賢」，惟
依司法院釋字第五○九號解釋，對候選人有關文宣中就與公益有
關事項，甚或人格特質之描述等，應嚴格認定報導人是否確有誹
謗或侮辱之惡意，不應以過於寬鬆之標準檢驗，若無積極證據足
證行為人確係出於侮辱之故意或未必故意以進行公然傳播或散布
，即應推定其係以善意為之。告訴人身為縣議員候選人，屬公眾
人物，就欲參與之公共事務，本即應受嚴格檢視，自不應認上訴
人有違反公職人員選舉罷免法第一百零四條之犯罪故意。況上訴
人發送之文宣所附選民提供之砂石開採照片，更可證明上訴人提
出上開呼籲，並非空穴來風、無中生有，上訴人既對於砂石開採
之公共政策議題有相當查證，且就所述內容有相當確信，非對告
訴人有侮辱故意，告訴人貿然提出本件告訴，容有誤會云云。
惟查：原判決綜合全案證據資料，本於事實審法院職權推理之作
用，認定上訴人與告訴人均係苗栗縣議會第十七屆議員選舉第二
選區之候選人，上訴人於競選期間，確有意圖使告訴人不當選，
而散發內容為告訴人在同縣銅鑼鄉興隆村開採砂石，係砂石專業
家族，及當選後會藉口開挖砂石等不實事項文宣之犯行。因而撤
銷第一審之判決，改判論處上訴人共同犯公職人員選舉罷免法第
一百零四條之傳播不實罪刑（處有期徒刑六月，褫奪公權一年）
，已詳細說明其採證認事之理由。所為論斷，亦俱有卷證資料可
資覆按。且查：言論自由為憲法所保障之人民基本權，法律固應
予以最大限度之維護。惟惡意散布謠言，傳播不實之言論，反足
以破壞憲法所保障之基本權，依憲法第二十三條規定，自應予合
理之限制。而刑法第三百十條之誹謗罪及公職人員選舉罷免法第
一百零四條之處罰規定，即屬法律對於非法言論所加之限制。又
司法院釋字第五○九號解釋明確揭示行為人縱不能證明其言論內
容為真實，然若能舉出相當證據資料足證其有相當理由確信其言
論內容為真實者，因欠缺犯罪故意，即不得遽以誹謗罪相繩，亦
即採取「真正惡意原則」。從而行為人對於資訊之不實已有所知
悉或可得而知，卻仍執意傳播不實之言論，或有合理之可疑，卻
仍故意迴避真相，假言論自由之名，行惡意攻訐之實者，即有處
罰之正當性，自難主張免責。再者，行為人就其所指摘或傳述之
事，應盡何種程度之查證義務，始能認其有相當理由確信其為真
實，而屬善意發表言論，應參酌行為人之動機、目的及所發表言
論之散布力、影響力而為觀察，倘僅屬茶餘飯後閒談聊天之資者
，固難課以較高之查證義務；反之，若利用記者會、出版品、網
路傳播等方式，而具有相當影響力者，因其所利用之傳播方式，
散布力較為強大，依一般社會經驗，其在發表言論之前，理應經
過善意篩選，自有較高之查證義務，始能謂其於發表言論之時並
非惡意。因此，倘為達特定之目的，而對於未經證實之傳聞，故
意迴避合理之查證義務，率行以發送傳單、舉行記者會、出版書
籍等方式加以傳述或指摘，依一般社會生活經驗觀察，即應認為
其有惡意。原判決依憑上訴人自承有於競選期間散發前開以文字
、圖畫、照片製作之文宣，及告訴人在偵審中之證言，馮永和、
吳志展於偵查中之證詞，卷附告訴人與上訴人分別製作之競選文
宣、「苗栗縣三義鄉○○○段98－141 地號等及銅鑼鄉○○○段
2541地號等土地土石採取聯合申請案」環境影響說明書專案小組
第四次初審會議紀錄節錄影本，並參酌其餘案內所有證據，經合
法調查後，據以判斷上訴人明知告訴人針對同縣三角山土石開採
案，始終採取反對立場，其文宣所附「石圓企業社」在新雞隆地
段開採砂石之現場照片，亦顯與上訴人無任何關聯，竟仍執意散
布告訴人及其家族已開採該照片所示地點之砂石，係砂石家族等
不實事項，顯係假言論自由之名而傳播具體之虛構事實，以行惡
意攻訐之目的，要非單純就開採砂石之公共議題而為善意評論，
自具處罰之正當性；並就告訴人在原審雖證稱就上訴人所為已予
諒解，上訴人散發前開文宣尚無使其不當選之意圖云云，究如何
不足採為有利上訴人之論據，亦在理由中詳加說明指駁。此係原
審踐行證據調查程序後，本諸合理性自由裁量所為證據評價之判
斷，既與司法院釋字第五○九號解釋意旨無悖，亦未違反經驗法
則或論理法則，要不能指為違法。茲上訴意旨就原判決之論斷，
究有何違背法令之情形，並未依據卷內資料具體指摘，徒執陳詞
，以其係就公共事務而為評論，告訴人已為其有利之供證，不能
認定伊有前揭犯行云云，據以指摘原判決違法，係以片面之自我
說詞，對原審採證認事之適法職權行使，并已於判決內說明之事
項，漫事指摘，難認係適法之第三審上訴理由。又量刑之輕重，
乃實體法上賦予法院得為自由裁量之事項，倘以行為人之責任為
基礎，所量定之刑罰未逾越法定刑度，或濫用其權限，即不能任
意指為違法。原判決為刑罰之量定時，已敘明係以上訴人就本件
犯行之罪責程度為基礎，斟酌刑法第五十七條各款所列情形，為
科刑輕重標準之審酌，所量定之刑罰非唯未逾法定刑度，亦與罪
刑相當原則無悖，自不得遽指違法。上訴意旨，顯與法律規定得
為第三審上訴理由之違法情形，不相適合。其上訴違背法律上之
程式，應予駁回。
據上論結，應依刑事訴訟法第三百九十五條前段，判決如主文。
中    華    民    國  一○○  年    六    月  二十三  日
                      最高法院刑事第四庭
                          審判長法官  謝  俊  雄  
                                法官  陳  世  雄  
                                法官  魏  新  和  
                                法官  徐  文  亮  
                                法官  吳  信  銘  
本件正本證明與原本無異
                                      書  記  官  
中    華    民    國  一○○  年    六    月  二十七  日
                                                      K